【裁判字號】    97,上,72
【裁判日期】    970505
【裁判案由】    分割共有物
【裁判全文】
臺灣高等法院民事判決                    97年度上字第72號
上  訴  人  丙○○
                        號
訴訟代理人  廖克明律師
視同上訴人  乙○○○（即呂學濤之承受訴訟人）
視同上訴人  甲○○（即呂學濤之承受訴訟人）
被上訴人    丁○○○
                        51號
訴訟代理人  楊肅欣律師
複代理人    鄭仁壽律師
上列當事人間請求分割共有物事件，上訴人對於中華民國96年11
月22日臺灣桃園地方法院96年度訴字第280號第一審判決提起上
訴，本院於民國97年4月23日言詞辯論終結，判決如下：
    主  文
上訴駁回。
第二審訴訟費用由上訴人負擔。
    事實及理由
一、按在必要共同訴訟，共同訴訟人中一人之行為有利益於共同
    訴訟人者，其效力及於全體，民事訴訟法第56條第1項第1款
    前段定有明文。本件被上訴人於原審起訴請求分割兩造所共
    有坐落桃園縣蘆竹鄉○○段第87之1地號、地目田、面積916
    6平方公尺土地 (下稱系爭土地)，該訴訟標的法律關係對於
    共同訴訟人必須合一確定。是本件雖僅有上訴人丙○○對於
    原判決不利部分提起上訴，此上訴行為形式上有利於其他共
    同訴訟人，依上開規定，其效力及於其他共同訴訟人，故與
    上開上訴人同造之其他共同訴訟人乙○○○、甲○○亦視同
    上訴，爰併列為上訴人。
二、本件上訴人乙○○○、甲○○經合法通知，未於言詞辯論期
    日到場，核無民事訴訟法第386條各款所列情形，爰准被上
    訴人之聲請，由其一造辯論而為判決。
三、被上訴人起訴主張：系爭土地係屬兩造所共有，伊之應有部
    分為20969分之688，原起訴被告呂學濤之應有部分為20969
    分之4126，上訴人之應有部分為20969分之16155。伊係於82
    年3月11日因買賣而登記取得系爭土地所有權，上訴人於82
    年3月11日因買賣而登記取得系爭土地所有權，呂學濤於81
    年6月30日因買賣而登記取得系爭土地所有權，嗣由視同上
    訴人乙○○○、甲○○繼承取得，為公同共有，兩造之共有
    關係發生於89年1月4日農業發展條例修正施行之前。故系爭
    土地分割後伊所有面積雖未達0.25公頃，無上開條例第16條
    第1項第4款規定之適用。因視同上訴人尚未辦理繼承登記，
    伊自得請求其於分割同時辦理繼承登記。因兩造就系爭土地
    無因物之使用目的不能分割或契約定有不分割期限之情事，
    兩造既不能協議分割，依民法第823之規定，伊自得請求分
    割。又因上訴人與視同上訴人表示，其等分割後持分要繼續
    維持共有，不予分割，因此，就其等分割後所取得之部分仍
    請求裁判保持其等共有。爰依分割共有物之法律關係，求為
    命（一）上訴人乙○○○、甲○○應就其被繼承人呂學濤所
    有系爭土地應有部分20969分之4126之土地辦理繼承登記；
   （二）兩造共有系爭土地之分割分法為1.如附圖甲案所示黃
    色Ａ部分（面積301平方公尺）土地分歸伊取得。2.如附圖
    甲案其餘部分（面積8,865平方公尺）土地分歸上訴人丙○
    ○、乙○○○、甲○○共同取得，並按原應有部分20969分
    之16155、20969分之4126（此部分由上訴人乙○○○、甲○
    ○公同共有）之比例保持共有之判決。（原審判決被上訴人
    全部勝訴，上訴人僅就上述聲明(二)部分上訴，是本院僅就此
    部分為審酌。）
四、上訴人丙○○則以：兩造間訂有系爭土地與96之1地號土地
    合併分割及用地價款補差額之協議，而系爭土地既因96 之1
    地號土地已出售他人不能合併分割，伊即得價購被上訴人系
    爭土地之應有部分，被上訴人不能請求分割。如法院裁判分
    割，伊與其他上訴人之持分仍要依原應有部分比例維持共有
    等語，資為抗辯。
五、被上訴人主張系爭土地為兩造所共有，伊之應有部分為2096
    9分之688，原起訴被告呂學濤之應有部分為20969分之4126
    ，上訴人之應有部分為20969分之16155，嗣呂學濤之應有部
    分由上訴人乙○○○、甲○○繼承取得，為公同共有。又兩
    造之共有關係發生於89年1月4日農業發展條例修正施行之前
    。故系爭土地分割後被上訴人所有面積雖未達0.25公頃，無
    農業發展條例第16條第1項第4款規定之適用。系爭土地無因
    物之使用目的不能分割情事，且兩造無法協議分割系爭土地
    等事實，業據被上訴人提出系爭土地登記謄本為憑，復為上
    訴人所不爭執，堪信被上訴人此部分主張為真實。
六、被上訴人復主張兩造就系爭土地未定有不分割之契約情事，
    則為上訴人所否認，並以前揭情詞置辯，是本件應審究者厥
    為：(一)兩造就系爭土地是否定有不分割之契約情事？(二)本件
    究依甲案、乙案或得價購補償方式為適宜之分割方案？
  (一)按「各共有人，得隨時請求分割共有物。但因物之使用目的
    不能分割或契約訂有不分割之期限者，不在此限」，又「共
    有物之分割，依共有人協議之方法行之。分割之方法，不能
    協議決定者，法院得因任何共有人之聲請，命為原物或變價
    分配」，民法第823條第1項、第824條第1、2項分別定有明
    文。次按「每宗耕地分割後每人所有面積未達0.25公頃者，
    不得分割。但有下列情形之一者，不在此限：4.本條例89年
    1月4日修正施行前之共有耕地，得分割為單獨所有」，農業
    發展條例第16條第1項第4款定有明文。查系爭土地屬上開條
    例89年1月4日修正施行前之共有耕地，分割後被上訴人所有
    面積雖未達2500平方公尺，然依上揭規定，仍得以分割。
  (二)上訴人丙○○雖以：兩造間訂有系爭土地與96之1地號土地
    合併分割及用地價款補差額之協議，而系爭土地既因96之1
    地號土地已出售他人不能合併分割，其即得價購被上訴人系
    爭土地之應有部分，被上訴人不能請求分割云云。惟查：
  1.81年初開南工學院籌備處主任許新枝與上訴人及呂學濤簽立
    「共有土地分管面積交換及共有持分交換協議書」，其中第
    3條約定: 「87之1地號與96之1地號辦理合筆後，87之1地號
    地形凸出部份，劃直分割，爾後87之1地號歸呂學濤、丙○
    ○兩人分管，9 6之1地號歸校方分管，合計面積交換後，如
    有差額，田地以每坪新台幣壹萬五仟元，建地以每坪新台幣
    貳萬元計算補償之」。嗣於81年2月12日，雙方又再次簽訂
    「共有土地分管面積持分交換協議書」，再於第3條約定:
    「87之1與96之1地號辦理登記所有權全部後，87之1地號地
    形凸出部份，劃直分割合併於96之1地號，歸甲方（即開南
    工學院）所有，如雙方交換面積，差額田部份，每坪以新台
    幣壹萬伍仟元整，建地部份每坪以新台幣貳萬元整照算，補
    償其差額」，另第4條約定: 「蘆竹鄉○○段89、90地號上
    現成道路保留無償提供87之1地號上乙方（即上訴人）共同
    通行使用」。嗣於81年3月2日，再次簽訂「土地分管面積交
    換契約書」特別載明:「以上分管面積交換後相差面積，以
    87之1地號鄰接地分割合併方式調整至補足相等面積。地形
    須雙方共識辦理之，如有不妥，用地價款補差額」，有該等
    協議書在卷（本院卷第69至80頁）可按。同日丙○○及呂學
    濤之監護人呂許信妹曾於81年3月12日書立「切結書」乙份
    ，內容略以: 「茲因雙方土地持分交換之需要，丙○○、呂
    學濤等人將蘆竹鄉○○段第29之12地號、同段第29之13地號
    、同段第39之7地號等三筆田地之面積共0.2650公頃土地與
    被上訴人所有同段第87之1地號（即系爭土地）持分面積
    0.2951做交換過戶，其結果上訴人尚差0.0301公頃（即301
    平方公尺）應給予被上訴人，此部分雙方合意保留至將來雙
    方同段第「96之1」、「87之1」地號二筆土地合筆分割時再
    補足至相等面積」，亦有該切結書在卷（本院卷第82頁）可
    稽。由上開協議書及切結書之演變，可知因交換土地結果，
    上訴人尚應給付被上訴人301平方公尺，兩造約定以鄰接地
    合併分割方式調整至補足相等面積，如有不妥，始用地價款
    補差額，是兩造於合併分割補足相等面積認為不妥時，始有
    用地價款補差額可言。
  2.然之後因呂學濤、上訴人丙○○與訴外人邱天賜交換土地，
    邱天賜乃於82年4月30日將系爭土地其中0.0301公頃移轉登
    記予被上訴人，以代呂學濤及丙○○返還上開短少被上訴人
    之土地，是被上訴人目前就系爭土地之應有部分20969分之
    688換算面積即為0.0301公頃。故兩造於訂立上開契約書及
    切結書後，已於82年4月30日以系爭土地之部分持分移轉予
    被上訴人之方式調整至補足相當面積，此有被上訴人所提記
    載有原因發生日期為82年3月11日之土地登記簿謄本在卷為
    憑（見本院卷第129頁）。是被上訴人主張：其係依據上開
    契約書及切結書而取得系爭土地之應有部分等語即有所據。
  3.因被上訴人已就系爭土地取得持分20969分之688而補足至相
    等面積，另就96之1地號土地部分，呂學濤及上訴人丙○○
    已於訂立上開切結書後之81年8月7日將該地號土地持分移轉
    予訴外人呂勝讚，被上訴人亦於82年4月15日將該地號土地
    持分移轉予呂勝讚，該地號土地自82年4月15日迄今均仍屬
    呂勝讚所有（權利範圍全部），此有土地登記簿謄本及土地
    登記第2類謄本可稽（見原審卷第49、54、55頁），是96 之
    1地號土地既非屬兩造所有，亦無證據證明兩造對該筆土地
    尚有何處分之權利，自無法與系爭土地合併分割。是上訴人
    抗辯：系爭土地須與96之1地號土地合併分割，兩造就系爭
    土地有不能分割之約定云云並無可採。
  4.至上訴人另提出日期為81年2月12日之「共有土地分管面積
    持分交換協議書」（見原審卷第40至42頁），據以抗辯：被
    上訴人應依該協議書履行而不得請求本件分割云云。然查依
    上述兩造所訂協議書歷程觀之，該協議書已經嗣後訂定之協
    議書所推翻，且該協議書亦無訂約雙方之簽章，自難認該協
    議書曾經兩造合意，故上訴人再執該協議書之記載內容，抗
    辯被上訴人不能請求分割系爭協議書云云，委無足採。
  (二)按法院就共有物為裁判分割時，應依民法第824條為適當之
    分割，即考慮各當事人之聲明、共有物之性質、使用現狀、
    經濟效用及全體共有人之利益等公平決定之。
  1.查系爭土地之使用現況為：依原審卷第5頁地籍圖A、B、C所
    標示：(1)A部分現為上訴人丙○○養豬，蓋有豬舍使用。(2)B
    部分上訴人丙○○所有之2層樓建物（門牌號碼為蘆竹鄉新
    興村11鄰新興119之3號）一棟，住有上訴人丙○○、其妻及
    2子。(3)Ｃ部分有上訴人甲○○所有之2層樓建物（門牌號碼
    為蘆竹鄉新興村11鄰新興119之4號）一棟，住有上訴人甲○
    ○、其妻及1女、1子併上訴人乙○○○。(4)Ｂ部分尚有果園
    、魚池、空地，Ｃ部分也有果園、空地。Ｂ、Ｃ的果園及魚
    池、空地均屬呂學濤及上訴人丙○○所共有。(5)沿87之1、9
    2、90地號上側為學校圍牆，學校有退縮3米，以後可供作道
    路等情，業經原審法院製有勘驗測量筆錄在卷足稽（見原審
    卷第73頁）。
  2.原審曾依兩造所提之分割方案，繪製有如附圖之甲、乙案、
    丙案。而甲、乙、丙案之分割結果有如下區別：
    如依甲案分割，被上訴人所分得之土地右側可面臨地籍圖
      上標示之保甲路，上訴人所分得之土地亦可面臨最大面積
      之道路；但如採乙案，僅上訴人分得之土地面臨保甲路，
      被上訴人分得部分僅鄰界點靠保甲路，土地則未臨保甲路
      ，左側則面臨水溝；而如依丙案分割，被上訴人所分得之
      土地亦無法面臨保甲路。採乙、丙案均只有上訴人分得之
      土地面臨保甲路，對被上訴人顯失公平。
    如依甲案分割，兩造所分得之土地地形均較為完整，此因
      鄰接系爭土地之34地號土地為財團法人私立開南管理學院
      校址所在（見原審卷第56頁土地登記謄本），而系爭87之
      1地號土地係該校以信託登記之形式登記為被上訴人名義
      ，如被上訴人分配之位置與學校鄰接，較能發揮使用效益
      ，況此案對上訴人而言，其所分得之土地地形尤為方正，
      亦甚符合其利益。如依乙案分割，被上訴人分得之土地成
      L型，不便利用，將有畸零地產生，日後如需建屋，上訴
      人勢必留出相當土地與之合併。又如依丙案分割，被上訴
      人所分得之土地呈狹長型，上下長度分別為91.44、92.61
      公尺，寬度則僅為3.20公尺，已呈畸零地，因未連接被上
      訴人所屬之其餘土地，無法為較大利用，上訴人亦需留出
      相當之土地與之合併始能使用，埋下日後兩造另次糾紛之
      危機。
    依甲案或乙案分割，雖均不影響上訴人現所居住使用之建
      物，而如採甲案，被上訴人告所分得之位置大部分為上訴
      人養豬使用中，可用遷移豬隻之方式處理。而如採乙、丙
      案，被上訴人所分得之大部分位置其上有上訴人種植之果
      樹，果樹勢須移植，經移植後是否能存活？即有疑義，一
      旦有損失，兩造勢必衍生糾紛，亦非本院及兩造所樂見。
    綜上，本院斟酌兩造對系爭土地之使用現況，認選擇較切
      實際、對土地利用價值之提高亦有幫助、及權衡各共有人
      之利益亦無不公情事之甲案較為公平，且對兩造為適宜。
  3.依前述，地價款補差額係在合併分割之前提下，始有適用之
    餘地，本件並無合併分割之情形，自無找補可言。至於上訴
    人於本院另提出一分割分案，即同意將系爭土地凸出部分畫
    直歸被上訴人，如不足0.0301公頃，其差額部分則由上訴人
    以每坪15,000 元補償被上訴人，然其方案與原審判決所採
    之甲案並無多少差異，且分割後不足之額亦極為有限，難認
    有同時採行「原物分配」及「價金補償」分割方法之必要。
七、綜上所述，本院審酌土地使用現狀及兩造可分得土地使用完
    整性，暨在公平原則下，維持系爭土地分割後兩造有效利用
    土地之經濟價值，認就系爭土地以採方案二所示之分割方式
    ，應屬最符合兩造利益及發揮土地之最大價值。是本件被上
    訴人訴請就系爭共有土地准予分割，自屬有據，應予准許。
    原審採用方案甲之分割方式，於法並無違誤，上訴論旨指摘
    原判決所採用之分割方法不當，應改採方案乙或甲案之修正
    之分割方式，為無理由，應駁回上訴。
八、本件事證已臻明確，兩造其餘攻擊防禦方法對判決之結果不
    生影響，爰不一一條列審酌，併此敘明。
九、據上論結，本件上訴為無理由，依民事訴訟法第463條、第
    385條第1項、第449條第1項、第78條、第85條第1項前段，
    判決如主文。
中    華    民    國    97    年    5     月    5     日
                    民事第十四庭
                        審判長法  官  張  蘭
                              法  官  鄭純惠
                              法  官  袁靜文
正本係照原本作成。
如不服本判決，應於收受送達後20日內向本院提出上訴書狀，其
未表明上訴理由者，應於提出上訴後20日內向本院補提理由書狀
（均須按他造當事人之人數附繕本）上訴時應提出委任律師或具
有律師資格之人之委任狀；委任有律師資格者，另應附具律師資
格證書及釋明委任人與受任人有民事訴訟法第466條之1第1項但
書或第2項（詳附註）所定關係之釋明文書影本。
中    華    民    國    97    年    5     月    8     日
                              書記官  明祖星
附註：
民事訴訟法第466條之1（第1項、第2項）：
對於第二審判決上訴，上訴人應委任律師為訴訟代理人。但上訴
人或其他法定代理人具有律師資格者，不在此限。
上訴人之配偶、三親等內之血親、二親等內之姻親，或上訴人為
法人、中央或地方機關時，其所屬專任人員具有律師資格並經法
院認為適當者，亦得為第三審訴訟代理人。


司法院資訊處製作；財團法人民間司法改革基金會備份。
